【裁判字號】    92,台上,116
【裁判日期】    920109
【裁判案由】    貪污
【裁判全文】
最高法院刑事判決                                九十二年度台上字第一一六號
    上  訴  人  甲○○
    選任辯護人  俞兆年律師
右上訴人因貪污案件，不服台灣高等法院高雄分院中華民國九十年十月二十九日第二
審更審判決（九十年度重上更(三)字第八號，起訴案號：台灣高雄地方法院檢察署八十
四年度偵字第一二八五○號），提起上訴，本院判決如左：
    主  文
上訴駁回。
    理  由
按刑事訴訟法第三百七十七條規定：上訴於第三審法院，非以判決違背法令為理由，
不得為之。是提起第三審上訴，應以原判決違背法令為理由，係屬法定要件。且必須
依據卷內資料為具體之指摘，並足據以辨認原判決已具備違背法令之形式，始屬相當
。本件原判決依憑晉安機械工程有限公司︵下稱晉安公司︶將本案工程之部分工程委
由蔡宗霖所開設之辛陽工程有限公司︵下稱辛陽公司︶代為承作之事實，業據蔡宗霖
於偵查及證人張明隆於法務部調查局高雄市調查處︵下稱調查處︶及原審證述明確，
雖其等均否認有正式之轉包契約關係，但證人陳冬青及陳祖懷於調查處證述工程轉包
予辛陽公司，由該公司實際承作屬實，而上訴人甲○○於第一審亦供明「工程由晉安
公司得標，事後方知轉包予辛陽公司」等語，再參以蔡宗霖於民國八十一年六月二十
二日本案工程施工說明會議中，即有與會，足徵晉安公司係將本案工程之部分工程，
實際轉包由蔡宗霖所開設之辛陽公司承作，但晉安公司與辛陽公司未正式簽立轉包契
約。次查上訴人於調查處供承「八十二年七月間某日下午，蔡宗霖曾與陳冬青一同前
往其高雄市楠梓區○○○路三十二之三號住處拜訪，並行賄現款新台幣︵下同︶二萬
元與高麗人蔘禮盒，且認係因蔡宗霖於呈報點工人數請款時，遭其刪減為七十三人，
為求寬減施工人數，才行賄上開現款與禮盒」等語，而蔡宗霖於調查處亦供明「有提
及人工結算申報之事」之情，則上訴人與蔡宗霖二人間，彼此主觀上對此收賄之過程
與行賄之目的，均已認知係為求上訴人於職務上行為，踐履賄求對象之特定行為（即
寬減施工人數），足認上訴人對於職務上之行為收受前述賄賂，與其職務有相當對價
關係。蔡宗霖確曾贈送現款二萬元與高麗人蔘及蘋果禮盒各一盒予上訴人之事實，亦
據蔡宗霖於第一審及原審供明，核與證人陳冬青於調查處及第一審所證「曾與蔡宗霖
前往甲○○住處，且看見蔡宗霖贈送禮盒給甲○○，並聽蔡宗霖說該禮盒內有現款二
萬元」等情符合，復有上訴人所提出之現款二萬元（由台灣銀行高雄分行入帳保管）
及高麗人蔘禮盒一盒扣案可憑；又上訴人收受前開現款與禮盒之時間係於八十二年七
月間，業據上訴人於調查處供述明確，復有上訴人書寫「本信封內裝新台幣現鈔一千
元共二十張，核計二萬元，是蔡宗霖於八十二年七月某晚送來我家給我」之信封一紙
附卷可憑，另上訴人於扣案高麗人蔘禮盒包裝上，寫明「本盒高麗蔘係蔡宗霖於八十
二年七月某晚送來我家給我」等情，亦經原審當庭勘驗在卷。是上訴人確有於八十二
年七月間收受蔡宗霖所送之現款二萬元、高麗蔘及蘋果禮盒各一盒之事實，應堪認定
。蔡宗霖於第一審供稱「送禮時間在請款前，施工後」等語（見一審二卷第一九九頁
），而依原審調閱本案工程之發包工程進度款申請書、工作通知結算書等單據，前開
「塔盤清理」作業項目等施工雖於八十二年四月間完成，然施工後須進行驗收、結算
程序，而上訴人正式核印結算日期則至同年七月九日，正式請款申請則至同年七月十
四日，此有發包工程進度款申請書、工作通知結算書等件在卷足佐，又蔡宗霖業於第
一審供稱「約在四月底時伊寫書面計算表請領工程款，被黃（即上訴人）核減為七十
三人，於八十二年五月中旬伊與上訴人協調，結果伊同意以七十三人申報」等語，足
見上訴人係於八十二年四月底至五月中旬之核實期間，將施工人數刪減為七十三人次
甚明，雖證人鄭泳山、林雲於原審調查中均稱「點工人數決定後原則上不能更改」，
但據上訴人於原審供稱「刪減七十三人次是非正式的人工統計表，之後再填工作通知
書，之後作為按月請款資料」等語，則所謂不能更改應指上訴人於同年七月九日正式
結算核印，之後不得更改而言，顯徵蔡宗霖雖於同年五月中旬接受上訴人之刪減施工
人數，但仍希望於上訴人正式結算核印前，得以設法「寬減施工人數」，參酌此部分
論述，益證蔡宗霖應係於八十二年七月初某日（即正式結算日八十二年七月九日前）
，前往上訴人住處對上訴人送交上開現款、禮盒。上訴人係於八十三年九月三十日，
始攜帶前開現款及高麗人蔘禮盒至高雄煉油總廠政風單位報備，並通知證人張明隆偕
同蔡宗霖前往領回，此有現場照片二幀附卷可按，並經證人即高雄煉油總廠政風單位
管理師蔡世瑞於第一審證實，另證人張明隆於原審調查時，亦證稱上訴人於八十三年
九月三十日始電話通知前往其辦公室等語，參以上訴人收禮後至八十二年十二月三十
一日竣工，期間於八十二年十一月二十三日尚有請款，此有工程竣工驗收報告及發包
工程進度款申請書各一份為證。是上訴人於八十二年七月初某日，收受前開現款、禮
盒，遲至八十三年九月三十日，始向中油公司政風單位報備，並通知領回，歷時業已
年餘，足徵上訴人當初確有收受賄賂之意灼然等證據資料，認定上訴人有如原判決事
實欄所載依據法令從事公務之人員，對於職務上之行為收受賄賂犯行，因而撤銷第一
審關於上訴人部分之判決，改判仍論處上訴人罪刑，已於理由內詳細敘述其所憑之證
據及認定之理由，並說明上訴人所辯蔡宗霖前往渠住處送禮時，渠當場即表示拒收，
但遭蔡宗霖推拒未能退回，渠於翌日將現款與禮盒放在辦公室櫥櫃內，準備隨時還給
蔡宗霖，但事後均找不到蔡宗霖，加上工作忙碌，直至八十三年七月間看到肅貪宣傳
手冊後，才知須向政風單位報備，渠便立即呈報，並無收受賄賂之意，且蔡宗霖送禮
時間係八十二年九、十月中秋節前夕，並非八十二年七月間，且渠祇收受現款一萬五
千元及高麗人蔘禮盒一盒，而非現款二萬元，亦無收受蘋果禮盒，渠因想該款放很久
，加點利息他才願收回，而再拿五千元，合計二萬元要還蔡宗霖云云，不足採信。證
人鍾進財、張明隆、陳祖懷、鄭泳山及唐國盛之部分證詞，與實情不符，均難採為有
利於上訴人之證據。至於蔡宗霖於偵審中所陳送禮係「禮貌性私人拜訪，非針對施工
人數問題，沒有明確談及人工結算申報」云云，純屬蔡宗霖為卸己責、避重就輕之詞
，亦難採為有利於上訴人之認定。已依據卷內資料詳予指駁、說明，從形式上觀察，
原判決並無違背法令情形存在。次查犯罪事實之認定及證據之取捨，乃事實審法院之
職權，且法院憑以認定犯罪事實之證據，並不以直接證據為限，即綜合各種證據，本
於推理作用，為其認定犯罪事實之基礎，如不違背經驗法則與論理法則，即不得指為
違法，而據為上訴第三審之理由。原判決綜合各種證據，認定上訴人有上揭犯行，究
竟違背如何之經驗法則或論理法則，上訴意旨，並未具體指明，徒憑己見，就原判決
已說明之事項或屬原審採證認事職權之適法行使，任意指摘有採證違背經驗法則、理
由矛盾、不適用法則及適用不當，且仍為單純事實之爭執，難謂為適法之第三審上訴
理由。再查八十五年十月二十三日修正公布之貪污治罪條例第八條係規定﹁犯第四條
至第六條之罪，於犯罪後自首，如有所得並自動繳交全部所得財物者，減輕或免除其
刑；因而查獲其他共犯者，免除其刑。犯第四條至第六條之罪，在偵查中自白，如有
所得並自動繳交全部所得財物者，減輕其刑；因而查獲其他共犯者，減輕或免除其刑
。﹂依原判決事實所認定上訴人所收賄賂有二萬元、高麗人蔘禮盒及蘋果禮盒各一盒
，而上訴人犯罪後僅於調查處自白其犯罪，並自動繳交其中二萬元及高麗人蔘禮盒一
盒，並非自首，亦未繳交全部所得，原判決因而未適用上開規定免除其刑︵而係依八
十一年七月十七日修正公布貪污治罪條例第八條後段規定減輕其刑︶，並無違背法令
。上訴意旨指摘其在犯罪未被發覺前，主動提出禮品請政風單位協助處理，應視同自
首，並已繳交全部所得，依八十五年十月二十三日修正公布貪污治罪條例第八條之規
定，亦在免除其刑之列，原判決科處有期徒刑二年，有不適用法則、適用法則不當及
主文與理由不符之違法云云，即屬誤會，並非上訴第三審之適法理由。再按上訴人行
為時即八十一年七月十七日修正公布之貪污治罪條例第九條第一項規定，收受賄賂所
得財物，應予追繳，並依其情節分別沒收或發還被害人。原判決論處上訴人對於職務
上之行為收受賄賂罪刑，並諭知﹁所得財物新台幣貳萬元、高麗人蔘禮盒壹盒，均應
予追繳並沒收；另蘋果禮盒壹盒，應予追繳並沒收，如全部或一部無法追繳時，追徵
其價額或以其財產抵償之。﹂核無不合。上訴意旨謂新台幣貳萬元、高麗人蔘禮盒壹
盒已扣案，原判決仍諭知追繳沒收，判決違法云云，亦非第三審上訴之合法理由。原
判決引用上訴人於調查處︵原判決誤載為中油公司政風處，應由原審更正錯誤︶所書
寫「本信封內裝新台幣現鈔一千元共二十張，核計二萬元，是蔡宗霖於八十二年七月
某晚送來我家給我」之信封一紙資為認定上訴人於八十二年七月收受賄賂之證據，已
於審判期日提示該項證據︵見原審更審(三)卷第二三四頁︶，供上訴人辯解，所踐行之
訴訟程序並無違背法令。再原判決並未認定上訴人違背職務收受賄賂，於該部分理由
內所敘及證人洪榮傑之證言，證人鄭泳山對一○八結算書請款方式之說明書係在說明
上訴人何以不構成違背職務收受賄賂罪，前者係有利於上訴人之證據，原審未於審判
期日提示，不能謂為違法，後者已於審判期日提示並告以要旨（見同卷第二三二頁）
，均不得執為第三審上訴之適法理由。又原判決已於理由內說明證人鍾進財其餘部分
證言尚難採為有利於上訴人之證據，雖未於審判期日提示該項證據，所踐行之訴訟程
序容有欠洽，但於判決結果不生影響，依刑事訴訟法第三百八十條規定，亦不得據為
適法之第三審上訴理由。其他上訴意旨，泛詞指摘，原判決調查職權未盡，核與前揭
得為第三審上訴理由之法定要件不相適合，其上訴違背法律上之程式，應予駁回。
據上論結，應依刑事訴訟法第三百九十五條前段，判決如主文。
中      華      民      國    九十二    年      一      月      九      日
                              最高法院刑事第二庭
                                  審判長法官  陳  錫  奎
                                        法官  洪  清  江
                                        法官  李  伯  道
                                        法官  邵  燕  玲
                                        法官  吳  昆  仁
      右正本證明與原本無異
                                              書  記  官
中      華      民      國    九十二    年      一      月     十六     日


司法院資訊處製作；財團法人民間司法改革基金會備份。
